【裁判字號】    89,訴,877
【裁判日期】    901219
【裁判案由】    貪污治罪條例等
【裁判全文】
臺灣臺南地方法院刑事判決                          八十九年度訴字第八七七號
    公  訴  人  臺灣台南地方法院檢察署檢察官
    被      告  甲○○
                己○○  女三十.
                        住台南.
                        居台南.
                        身分證.
    共同選任辯護人  蘇新竹律師
                    鄭和傑律師
                    謝依良律師
    被      告  壬○○  男三十.
                        住南投.
                        身分證.
                丙○○  男三十.
                        住南投.
                        身分證.
    共同選任辯護人  許雅芬律師
                    鄭嘉慧律師
右列被告因貪污治罪條例等案件，經檢察官提起公訴（八十八年度偵字第一四三一八
號、第一０一０四號），本院判決如左：
    主  文
己○○共同依據法令從事公務之人員，對於主管之事務，直接圖私人不法利益，處有
期徒刑肆年，褫奪公權貳年。
壬○○、丙○○共同連續為他人處理事務，意圖為第三人不法之利益及損害本人之利
益，而為違背其任務之行為，致生損害於本人之財產，各處有期徒刑貳年，均緩刑伍
年。
甲○○無罪。
    事  實
一、己○○係台南縣七股鄉公所農業課技士，係依據法令從事公務之人員。壬○○、
    丙○○則均為友立工程顧問有限公司（以下簡稱友立公司）派駐七股鄉篤加社區
    更新工程之現場監工。緣行政院農業委員會及台灣省政府地政處（以下簡稱省地
    政處）於民國（下同）八十四會計年度核配經費新台幣（下同）八千三百萬元，
    全額補助台南縣政府發包台南縣七股鄉篤加社區更新工程（社區道路○○○道更
    新工程），該工程係由台南縣政府交七股鄉公所辦理發包，惟該工程設計部分仍
    由省地政處自行委託友立公司辦理工程設計及監造。己○○（經七股鄉長指派為
    本件工程主辦人員）及黃英雄（當時任七股鄉公所祕書，業已死亡）二人明知該
    工程經費已達機關營繕工程及購置定製變賣財物稽察條例第五條規定之稽察一定
    金額（五千萬元以上），乃共同基於圖利特定廠商之犯意，藉由分割預算之方法
    ，由黃英雄指使己○○在其職務上所掌該鄉篤加社區更新重劃協進會於八十四年
    二月十七日第一次會議會議紀錄之公文書上，偽造不實之會議紀錄─即登載上揭
    重劃協進會理事長丁○○提案以「因工程範圍比較大，為使施工順利及早完成，
    分為二個工區進行，是否可行？議決：照案通過。」，再以上開不實會議紀錄告
    知不知情之友立公司將該工程分為Ａ、Ｂ區設計預算書，而由友立公司於八十四
    年三月七日逕將已分割完畢之該工程Ａ、Ｂ區預算書送交該公所，嗣逐級呈報台
    南縣政府及省地政處簽准將該工程分為二工區發包、施工，致使得標廠商訂約時
    ，免除依台灣省各機關營繕工程投標須知及附件第十八條之規定，應繳納合約金
    額百分之十以上之履約保證金（按該工程Ａ、Ｂ二區公開招標後得標金額合計為
    七千四百八十二萬元，應繳履約保證金為七百四十八萬二千元）並規避營繕工程
    在一定金額（五千萬元）以上者，辦理招標、訂約、驗收時，應通知審計機關派
    員監視之規定，足生損害於政府工程及財物稽查工作之正確性。其後該工程於八
    十四年六月七日在該公所公開開標，由黃振隆經營之佳榮營造有限公司（以下簡
    稱佳榮公司）及陳伯溫經營之永烽營造工程有限公司（以下簡稱永烽公司）事先
    勾結黑道共謀圍標，並分別以三千八百零七萬元及三千六百七十五萬元標得Ａ區
    及Ｂ區之工程，致使黃振隆及陳伯溫於訂約時，免除依台灣省各機關營繕工程投
    標須知及附件第十八條之規定，應繳納合約百分之十以上之履約保證金（共須繳
    納七百四十八萬二千元），並規避營繕工程在一定金額（五千萬元）以上者，辦
    理招標、訂約、驗收時，應通知審計機關派員監視之規定，足生損害於政府工程
    及財政稽察工作之正確性。黃振隆及陳伯溫共同圍標得逞後，再將Ａ、Ｂ二區工
    程交由辛○○及戊○○負責現場施工，且係合併施工，並無區分為Ａ、Ｂ二區分
    別施工。又壬○○、邱榮泰係友立公司派駐於該工程之現場監工，負責監督上開
    工程之按圖施工、工程完工後之查估驗收，二人均係依委任合約為省地政處處理
    事務之人，明知該Ａ、Ｂ區○○○道路兩側Ｕ型溝底應舖設碎石級配，而得標廠
    商佳榮公司、永烽公司並未依工程圖說之設計即應於Ａ、Ｂ二區○道路兩側Ｕ型
    溝底舖設碎石級配施工，竟共同基於意圖為佳榮公司、永烽公司不法利益及損害
    政府利益之概括犯意，二人未確實監工，並先後七次（估驗日期分別為八十四年
    十月二十八日、同年十一月二十八日、八十五年一月二十六日、同年四月十日、
    同年七月五日、同年十月一日及同年十一月十八日）在渠等業務上製作之發包工
    程部分估驗計價單及工程估驗明細表上，為不實之道路兩側Ｕ型溝底有舖設碎石
    級配施工紀錄，使該施工廠商得以浮報碎石級配工程數量請領工程款，計Ａ區承
    包商佳榮公司溢領工程款四十三萬一千七百八十元，Ｂ區承包商永烽公司溢領工
    程款四十八萬七千四百七十五元，致生損害於省地政處之財產。
二、案經法務部調查局台南縣調查站移送臺灣台南地方法院檢察署檢察官偵查起訴。
    理  由
壹、有罪部分：
一、己○○部分：
  (1)訊據被告己○○固供承為台南縣七股鄉公所辦理上揭工程之主辦人員，並曾製作
    該鄉篤加社區更新重劃協進會於八十四年二月十七日第一次會議會議紀錄，然矢
    口否認曾偽造不實之會議紀錄，辯稱：「黃英雄並未指示我為不實會議紀錄，開
    會當天丁○○確實有發言，表示希望將工程分為二工區施工，我係依照其發言內
    容而為紀錄，並無不實之處，我在台南縣調查站調查及檢察官偵訊時之所以承認
    偽造會議紀錄，是因為我當時遭押，為了能交保才承認有此事，事實上丁○○的確有發言要求分二工區施工，另外省地政處於八十四年三月三日曾來函催促
    台南縣政府速將Ａ、Ｂ區工程預算書送核，而台南縣政府於八十四年四月十三日
    將二區之預算書送至省地政處，但七股鄉公所係於八十四年十二月十八日才將協
    進會會議紀錄送上級單位，可見在七股鄉公所函送會議紀錄之前，台南縣政府及
    省地政處早已將該工程分為Ａ、Ｂ二區處理，與該會議紀錄無關，我並無公訴人
    所指犯行」云云。
  (2)經查，被告己○○係七股鄉公所辦理篤加社區更新工程之主辦人員，業據其供承
    在卷，而己○○在其職務上所掌該鄉篤加社區更新重劃協進會於八十四年二月十
    七日第一次會議會議紀錄之公文書上，紀錄即登載上開重劃協進會理事長丁○○
    提案以「因工程範圍比較大，為使施工順利及早完成，分為二個工區進行，是否
    可行？議決：照案通過。」等語，亦有會議紀錄乙紙在卷可稽，惟丁○○、邱西
    河、邱棟、邱清寫及邱進步均為該協進會委員，且均有參加八十四年二月十七
    日之會議，有台南縣七股鄉公所函送台南縣政府之「七股鄉篤加社區更新協進委
    員名冊」乙份及篤加社區更新第一次協進會簽到簿一紙附卷足參，被告己○○雖
    辯稱丁○○在該次會議上提議將工程分成二工區施工云云，然丁○○、邱西河、
    邱棟、邱清寫及邱進步於台南縣調查站調查中均堅決否認當天會議中有人提案
    或討論將工程分成二工區施工，丁○○稱：「我自始至終從未在篤加社區更新重
    劃協進會召開委員會時，向委員會提出要將篤加社區更新工程劃分為二個工區的
    任何提案，．．委員會亦未有任何的討論前述提案內容及決議，（問：你有無在
    會外或私底下向七股鄉公所鄉長或相關官員建議該提案？）完全沒有」（詳八十
    七年八月七日台南縣調查站調查筆錄）；邱棟樑稱：「我是該協進會委員之一，
    當天我確實有參加該次會議，會中由公所人員向與會委員介紹整個施工計劃及圖
    說，會中並無任何與會人員提案要將該工程劃分為二個工區，也沒有這個提案的
    討論及議決」（詳同上日調查筆錄）；邱西河稱：「當天開會並沒有任何人提案
    討論前揭工區範圍大，為施工順利及早日完成，將該社區更新計劃工程分為二個
    工區進行施工的提案，更沒有此一提案的議決」（詳同上日調查筆錄）；邱清寫
    稱：「我確有參加前揭會議，但是在會議中並沒有人提議將篤加社區更新工程分
    為二個工區，亦沒有討論有關分為二個工區之事宜，更沒有經委員會通過」（詳
    同上日調查筆錄）；邱進步稱：「當天會議均是公所人員在講解，其餘與會人員
    均未提出建議，至於篤加社區更新工程分成二個工區是我日後在包商得標施工後
    ，我才知道」（詳同上日調查筆錄），嗣丁○○、邱棟、邱清寫及邱進步於偵
    查中亦到庭結證稱「開會當日並無提案分成二工區施工」等語（詳八十八年八月
    十三日偵訊筆錄），依上開會議紀錄所載，丁○○為該提案之提案人，然此已遭
    其明確否認，另邱清寫等人均為當地居民，復為社區更新協進會委員，又參與該
    次會議，有關該工程進行之事項必為渠等至為關心之事，如會中確有人提案及討
    論分成二工區施工，渠等豈會毫無印象？是該次會議中並無人提議及討論將工程
    分為二個工區施工，應可認定。參諸被告己○○於本案調查初期雖否認有偽造會
    議紀錄情事，嗣於台南縣調查站調查及檢察偵訊時均供承犯行，其供稱：「會議
    中黃英雄向大家說明社區更新計劃概要內容，並無與會委員提案要求將該更新工
    程劃分為Ａ、Ｂ二個工區發包施工，會議上也沒有討論將該工程分割為Ａ、Ｂ二
    區之事宜，（問：前揭你所紀錄之丁○○提案，內容是否屬實？）不實在，不是
    他提的，該不實提案是黃英雄指示我記載的，會議當場我並沒有錄音也沒有紀錄
    ，回到辦公室我請示會議主持人黃英雄會議紀錄要記載那些內容，黃英雄指示我
    紀錄與會者提案將該工程分劃為二個工區，我再問他提案者要記載何人，黃英雄
    指示我以丁○○為提案人，據我所知丁○○為篤加社發展協會理事長」等語（詳
    八十八年八月十七日調查筆錄），核與前開證人丁○○等人上述無人提議分二工
    區施工之證詞相符，足證被告己○○確有製作不實會議紀錄無誤。是被告己○○
    上開辯解，亦非實情，自不足採。至於證人篤加村村長乙○○、丁○○、台南縣
    政府技士林建全雖均於本院審理時到庭證稱：篤加社區更新重劃協進會於八十四
    年二月十七日第一次會議時，確實有人提議要分成二個工區施工等語，然丁○○
    、邱西河、邱棟、邱清寫及邱進步等人於八十八年間之台南縣調查站調查筆錄
    及檢察官偵訊中均已明確表達未曾提議分區施工，丁○○於事隔一年之後之本院
    審理中翻異前述，顯係迴護被告己○○之詞，至於乙○○、林建全雖為如上證述
    ，然參諸亦有參與該次會議之友立公司負責人吳明賢於八十八年八月十二日台南
    縣調查站調查筆錄中，就有無人員在該次會議中提議分成二個二區施工，其稱：
    「因為時間久遠，我已記不得是否有人提出該建議案及議決該案」等語，按吳明
    賢為本件工程之施工設計公司，如會議中有村民提議並議決將工程分成二個工區
    施工，則該議案直接影響友立公司之圖樣設計及預算書之編列，吳明賢豈有「記
    不得」之理？然其回答卻閃爍其詞，益徵該次會議中並無人提議分區施工，證人
    乙○○及林建全上開證述，顯屬虛構之詞，均不足採信。己○○雖又辯稱因遭
    押為求交保才供承上情，然其若未為不實紀錄，豈會因圖交保而自白犯罪致陷遭
    追訴重罪之理？所為上述辯解與常情不合，無可採信。
  (3)被告己○○復辯稱：省地政處於八十四年三月三日曾來函催促台南縣政府速將Ａ
    、Ｂ區工程預算書送核，而台南縣政府於八十四年四月十三日將二區之預算書送
    至省地政處，但七股鄉公所係於八十四年十二月十八日才將上揭協進會會議紀錄
    送上級單位，可見在七股鄉公所函送會議紀錄之前，台南縣政府及省地政處早已
    將該工程分為Ａ、Ｂ二區處理，與該會議紀錄無關，伊並無偽造不實會議紀錄之
    必要云云。惟友立公司曾於八十四年三月七日函台南縣政府，副本則函送省地政
    處及七股鄉公所，其主旨為「檢送貴縣七股鄉篤加漁村社區更新工程Ａ區及Ｂ區
    工程預算書各一式八本」，並於說明欄記載「依據貴府指示並參照篤加社區更新
    協進會之意見修正辦理」，有友立公司八十四年三月七日函乙紙在卷可憑，而篤
    加社區更新協進會係於八十四年二月十七日召開第一次會議，有上開會議紀錄在
    卷可參，至同年三月七日之間並未召開任何會議，且友立公司又將該工程分為二
    工區擬定工程預算書，則友立公司所謂「參照篤加社區更新協進會之意見」，當
    係指依該次會議決議分成二工區施工而言，此亦經己○○於台南縣調查站調查筆
    錄中供承「該函（指友立公司上述函件）檢送給七股鄉公所Ａ、Ｂ二區工程預算
    書是根據前揭不實之會議紀錄而來」等語（詳八十八年八月十七日調查筆錄），
    是被告己○○上開辯解，亦非實情，自不足採。
  (4)篤加社區更新工程雖分成Ａ、Ｂ二區發包、招標及施工，實際上卻是以一個工區
    之方式施工，此業據負責現場施工之辛○○及戊○○供述在卷，辛○○供稱：「
    該工程雖分為Ａ、Ｂ二區，但實際上是由黃振隆、陳伯溫及陳添丁三人共同合夥
    標得的工程，因此Ａ、Ｂ二區工程均合併施工，有關估驗、請款及一切開銷均統
    籌處理，．．該工程為何要分為Ａ、Ｂ二工程，詳情我不清楚，但實際上Ａ、Ｂ
    工程在施工上很難劃分界限及工程界面，且分開施工也會提高成本」（詳八十八
    年八月二十日台南縣調查站調查筆錄）；戊○○供稱：「七股篤加工程名義上分
    為Ａ、Ｂ區分別由佳榮及永烽公司承包，但實際上是二區合併施工，現場施工由
    我負責，行政方面由陳伯溫女婿辛○○負責，該篤加社區工程如分為Ａ、Ｂ區分
    別施工，將造成社區居民不便，且必須準備二套機具及二組工人，增加成本支出
    」等語（詳同上日調查筆錄），依上揭供述，該工程分成二工區施工，不但施工
    上很難劃分界限又會提高成本，實無分成二工區施工之必要，而篤加社區更新重
    劃協進會於八十四年二月十七日第一次會議時，又無人提議分成二工區施工，已
    如前述，則己○○在會議紀錄上，偽造丁○○提議分二工區施工及討論通過之不
    實會議紀錄，顯係為規避營繕工程在一定金額（五千萬元）以上者，辦理招標、
    訂約、驗收時，應通知審計機關派員監視之規定，及免除依台灣省各機關營繕工
    程投標須知及附件第十八條之規定，應繳納合約金額百分之十以上之履約保證金
    ，而圖利得標廠商甚明。
二、被告壬○○、邱榮泰部分：
  (1)訊據被告壬○○及丙○○二人固供承為友立公司派駐台南縣七股鄉篤加社區更新
    工程之現場監工，依工程設計該Ａ、Ｂ區○○○道路兩側Ｕ型溝底應舖設碎石級
    配，而佳榮公司、永烽公司並未在Ａ、Ｂ二區○道路兩側Ｕ型溝底舖設碎石級配
    施工等情，然均矢口否認有圖利他人或背信犯行，俱辯稱：「本件篤加社區工程
    範圍達約二十八公頃之多，且施工項目繁多，在僅二名監工之情形下，我們為確
    保主要結構之施工，故通常將監工重點擺在主結構之箱涵及擋土牆部分，且Ｕ型
    水溝之施作過程，於開挖後先舖級配然後組模，再灌入水泥，通常組模後即看不
    到原開挖處是否有級配，故除非監工全程緊盯施作，否則很難發現未舖級配，依
    本案工程工區廣大，同時施作項目亦多之將況，實在難令監工專門緊盯廠商施作
    該Ｕ型水溝，而負責此工程之證人辛○○及戊○○於調查筆錄中均明確陳述監工
    不知道未舖級配等語，在當地居民檢舉後，友立公司亦迅速更正，並由發包機關
    追回該筆溢領款項，我們縱有疏失，但絕無明知未舖級配而仍予估驗過關情事，
    而且我們只是友立公司員工，派往工程現場監工，並非公務員也非受公務機關委
    託承辦公務之人，檢察官起訴我們涉犯貪污治罪條例，起訴法條也有未合」云云
    。經查：
  (2)上開篤加社區更新工程中，Ａ、Ｂ二區○道路兩側Ｕ型溝底均應舖設碎石級配，
    而佳榮公司、永烽公司並未依工程圖說之設計，即未於Ａ、Ｂ二區○道路兩側Ｕ
    型溝底舖設碎石級配施工，事後經當地民眾反應，由七股鄉公所會同相關單位人
    員鑑定後發現等情，業據被告壬○○、丙○○二人供承在卷，並有友立公司八十
    六年八月二十八日以八十六年友工字第０一二號呈報省地政處之函文一件（說明
    欄中記載「道路側溝底部於施工時均未舖設碎石底層」等語）、台南縣七股鄉公
    所八十六年十月三日以八十六所農字第一一二六一號函報台南縣政府請示「篤加
    社區更新工程ＡＢ區工程溝底未舖設碎石級配，擬請技術單位鑑定其側溝結構，
    若側溝之結構安全無虞，則依規定罰款；若影響側溝之結構安全則請承包商拆除
    重作」之公函一件在卷足參，是上揭Ａ、Ｂ二區○道路兩側Ｕ型溝底均未舖設碎
    石級配，自屬實情。而該工程應於道路兩側Ｕ型溝底舖設碎石級配，此於合約圖
    說中均有標明（均詳工程合約正本，Ａ區設計圖圖號四十分之三，Ｂ區設計圖圖
    號三十五分之六，在道路二側Ｕ型溝底部分均以交叉斜線標明應舖設碎石級配）
    ，且一般土木專業人員看施工圖即明，此亦據本件主辦人員之七股鄉公所農業課
    技士己○○及建設課技士吳蕙珠證述屬實。被告壬○○、丙○○等身為友立工公
    司派駐工程現場之監工，友立公司必已考量二人有能力監督施工單位確實依照合
    約設計圖說施作，況設計圖關於該部分又繪載明確，渠等在現場監工豈有未知Ｕ
    型溝底未舖設碎石級配之理？又該工程係由友立公司負責設計，此非唯該公司負
    責人吳明賢所供承，且有合約書乙份在卷可參，被告壬○○、丙○○既係該公司
    派駐現場負責此工程之監工，焉有看不懂該工程圖之可能。再則該工程係分段施
    工，且施工工期達二年之欠，每一段施工之程序均大致相同（均為道路及下水道
    之施工），縱被告壬○○、丙○○有部分疏失未發現水溝溝底級配未承作，豈有
    全部均未發現之理？況渠等身為監工之職即在監督工程有無按圖施工，竟任由該
    Ａ、Ｂ二區工程之水溝溝底級配未予承作，渠等竟又於在該工程之工程估驗明細
    表及發包工程部份估價單上蓋章表示承作廠商確有依圖承作之情事，被告壬○○
    、丙○○圖利施工廠商情事至明。被告壬○○、丙○○雖以施工面積遼闊、渠等
    將監工重點放在主體結構之箱涵及擋土牆部分等語置辯，然本件社區更新工程主
    要分為道路及雨水下水道二部分，有工程合約書及估價單在卷可參，而箱涵、擋
    土牆及Ｕ型水溝均包含於雨水下水道工程中，並非工程中另有主體建築物存在，
    故箱涵、擋土牆及Ｕ型水溝均為雨水下水道工程之重要部分，渠等所謂將監工重
    點放在箱涵及擋土牆部分云云，乃事後卸責之詞，無足採信。而篤加社區面積雖
    達二十八公頃餘，然道路二側Ｕ型水溝乃涵括全部社區之工程，且本件工程係道
    路及下水道工程一起分段施工，並非道路二側Ｕ型水溝一次全部施作完畢，有七
    次領取工程款之資料附卷可證，而全部道路二側Ｕ型水溝之施工期間長達二年之
    久，縱有疏忽，也不可能在二年監工期間內，均未發現道路二側Ｕ型水溝溝底未
    舖設碎石級配，被告壬○○、丙○○上開所辯與常理有違，實難採信。
  (3)被告壬○○、丙○○於監工任內，即已先後知悉佳榮公司及永烽公司在上開篤加
    社區更新工程中，並未完全按圖施工，於該工程施工期間，未確實盡渠等監督之
    責，而先後於八十四年十月二十八日、同年十一月二十八日、同年一月二十六日
    、同年四月十日、同年七月五日、同年十月一日及八十五年十一月十八日，在渠
    等業務上製作之發包工程部分估驗計價單及工程估驗明細表上，為不實之道路兩
    側Ｕ型溝底有舖設碎石級配施工紀錄，使不知情之驗收承辦人員驗收通過，致使
    該施工廠商得以浮報碎石級配工程數量請領工程款，計Ａ區承包商佳榮公司溢領
    工程款四十三萬一千七百八十元，Ｂ區承包商永烽公司溢領工程款四十八萬七千
    四百七十五元，此有七股鄉篤加社區更新工程Ａ、Ｂ二區七次領取工程款之發包
    工程部分估驗計價單及工程估驗明細表一本在卷可佐，是佳榮公司及永烽公司因
    被告壬○○、丙○○之不實監工，違背任務而得不法利益分別為四十三萬一千七
    百八十元、四十八萬七千四百七十五元，省地政處有上開財產利益之損失，足予
    認定。前開篤加社區更新工程之監造，由省地政處委由友立公司承辦，有「八十
    四年度台灣省農社更新建設計劃委託設計施工監造技術服務合約書」影本附卷可
    稽，而該合約書係因省地政處限於人力技術之設限，依行政院所頒「各機關委託
    技術顧問機構承辦技術服務處理要點」之規定委託友立公司辦理篤加社區更新工
    程之監造，顯見係屬私經濟行為之民事上委任契約。被告壬○○、丙○○係代表
    友立公司至工地現場負責監工之人員，為被告二人所供承，證人即友立公司負責
    人吳明賢亦於台南縣調查站陳明，是被告壬○○、丙○○僅係受公務機關之省地
    政處私經濟行為之民事上委任，委託辦理該工程之監造，並非受託處理機關權利
    範圍內之公務，其亦不因而享有公法上之權利，尚不能謂係受公務機關委託承辦
    公務之人，僅係依委任契約受省地政處委託處理事務之人，應予敘明。
三、綜上所述，本件事證已臻明確，被告己○○、壬○○及丙○○前開所辯，均顯係
    事後圖卸刑責之詞，殊無足採，渠等三人犯行均足以認定。
四、核被告己○○係台南縣七股鄉公所農業課技士，為依據法令從事公務之人員，經
    七股鄉鄉長指派為本件工程之主辦人員，竟在職務上所掌會議紀錄之公文書上為
    不實登載，並以之使友立公司將本件工程分為二工區設計及施工，致使得標廠商
    黃振隆等人於訂約時，免除依台灣省各機關營繕工程投標須知及附件第十八條之
    規定，應繳納合約金額百分之十以上之履約保證金（按該工程Ａ、Ｂ二區公開招
    標後得標金額合計為七千四百八十二萬元，應繳履約保證金為七百四十八萬二千
    元），並規避營繕工程在一定金額（五千萬元）以上者，辦理招標、訂約、驗收
    時，應通知審計機關派員監視之規定，足生損害於政府工程及財物稽查工作之正
    確性，核己○○所為，係犯刑法第二百十六條、第二百十三條之行使公務員登載
    不實文書罪及貪污治罪條例第六條第一項第四款對於主管之事務，直接圖私人不
    法利益罪。其所犯登載不實公文書罪為行使登載不實公文書罪所吸收，不另論罪
    。其與黃英雄就上開犯行有犯意聯絡及行為分擔，應論以共同正犯。所犯上述二
    罪間有方法、結果之牽連關係，應從一重之貪污治罪條例第六條第一項第四款直
    接圖利罪處斷。被告己○○在偵查中自白犯罪，爰依貪污治罪條例第八條第二項
    規定，減輕其刑。另被告壬○○及丙○○係受公務機關之省地政處私經濟行為之
    民事上委任關係，委託辦理本件工程之監造，並非受託處理機關權利範圍內之公
    務，其亦不因而享有公法上之權利，尚不能謂係受公務機關委託承辦公務之人，
    僅係依委任契約受省地政處委託處理事務之人，已如前述。渠等二人係受省地政
    處委託處理事務之人，竟意圖為佳榮公司、永烽公司不法之利益，在業務作成之
    發包工程部分估驗計價單及工程估驗明細表上，先後七次為不實之登載，並持以
    作為佳榮公司及永烽公司領取工程款之行使，而為違背其任務之行為，致生損害
    省地政處之財產，被告壬○○及丙○○所為，均係犯刑法第二百十六條、第二百
    十五條行使業務登載不實罪及同法第三百四十二條第一項之背信罪。公訴人雖以
    貪污治罪條例起訴被告壬○○及丙○○二人，唯公訴事實認渠等二人受指派擔任
    工程監工，明知包商未依設計圖說施工而偷工減料，竟違背任務未要求改善予以
    圖利等情，就刑法背信罪行為人主觀上圖利犯意及客觀上違背任務行為基本社會
    事實，俱已涵蓋，應認二者基本社會事實相同，被告壬○○及丙○○二人既非受
    公務機關委託承辦公務之人，已如前述，公訴人以貪污治罪條例第六條第一項第
    四款之圖利罪嫌起訴，尚有未洽，惟基本社會事實相同，起訴法條應予變更。被
    告壬○○及丙○○二人就上開犯行，有犯意聯絡及行為分擔，均應論以共同正犯
    。渠等所犯登載業務不實文書罪為行使登載業務不實文書罪所吸收，不另論罪。
    被告壬○○及丙○○先後七次行使業務登載不實文書及背信犯行，均手法相同，
    所犯為同一罪名，顯係基於概括犯意反覆為之，均應依連續犯規定分別以一罪論
    。所犯上述二罪間有方法、結果之牽連關係，均應從一重之背信罪處斷。爰審酌
    被告己○○身為公務人員不思誠實勤勉，竟利用職務上之機會圖利承包廠商，對
    政府工程之監督及稽核造成損害，犯後於偵查中供承部分犯行；被告壬○○、邱
    榮泰擔任監工工作，未審慎監工，克盡職責，致包商得以偷工減料，得不法利益
    共九十餘萬元等一切情狀，分別量處如主文所示之刑，己○○部分並依貪污治罪
    條例第十七條規定，宣告禠奪公權。又被告壬○○、邱榮泰二人前均未曾受有期
    徒刑以上刑之宣告，有台灣高等法院被告全國前案紀錄表可按，渠等接任監工工
    作，或因經驗不足，或因一時失慮，偶罹刑典，且七股鄉公所已向包商之佳榮公
    司及永烽公司求償，損失非重，被告壬○○、邱榮泰經此刑之宣告後，應知警惕
    而無再犯之虞，本院認暫不執行渠等之刑為適當，爰均併予宣告緩刑五年，用啟
    自新。
貳、無罪部分：
一、公訴意旨另以：甲○○係台南縣七股鄉公所祕書室總務，負責該公所工程發包業
    務，係依據法令從事公務之人員。甲○○與己○○、黃英雄等人，共同基於圖利
    特定廠商之犯意，由甲○○利用七股郵局投遞郵件作業時間之限制（即外地寄至
    之郵件，每天只一班，由佳里郵局在上午九時三十分至十時之間送至七股郵局）
    刻意將本件工程開標時間定於八十四年六月七日上午九時（開標前半小時為截止
    收件時間），並故意隱匿部分參與投標之郵件而於開標紀錄表虛偽列載僅七家參
    與投標之廠商並將未得標之標單不予登記於開標紀錄表逕行發還致無從查證，以
    遂黃振隆、陳伯溫等以其公司及親友公司名義進行圍標之目的，致使負責人黃振
    隆之佳榮公司及負責人陳伯溫之永烽公司分別標得上述篤加社區更新工程之Ａ區
    及Ｂ區工程，使黃振隆及陳伯溫於訂約時，免除依台灣省各機關營繕工程投標須
    知及附件第十八條之規定，應繳納合約百分之十以上之履約保證金（合計應繳七
    百四十八萬二千元），並規避營繕工程在一定金額（五千萬元）以上者，辦理招
    標、訂約、驗收時，應通知審計機關派員監視之規定，足生損害於政府工程及財
    政稽察工作之正確性。因認被告甲○○所為涉犯貪污治罪條例第六條第一項第四
    款之罪嫌云云。
二、公訴人認被告甲○○涉有貪污治罪條例之圖利罪嫌，係以本件工程公開投標之郵
    件領取，甲○○應會同鄉公所主計人員前往開箱領取標件，且廢標亦應當場宣布
    並制作紀錄，保證金之發還亦應依一定程序，惟被告甲○○捨此不為逕自前往領
    取所稱Ａ、Ｂ二區各七件投標郵件，廢標未予宣布亦未紀錄。又投標郵件經佳里
    郵局出班送往七股郵局，每天只上午九時三十分至十時之間一班而已。欲參與投
    標者，勢必須於六月七日上午八時三十分之前自行前往七股郵局投遞，外地郵件
    至遲亦須於六月六日上午九時三十分之前送至佳里分局，始能如期寄達。本件有
    多家參與投標之廠商依規定時間之前投標，卻被甲○○以標單遲延，無法趕上取
    標時間為由搪塞，而未能得標，足見確有違法情事。另本件工程有黑道圍標，亦
    經證人許立民、蔡明征、陳添丁證述在卷，可見本件工程之投標確實有黑道介入
    。而本件工程由黃振隆及陳伯溫圍標，其餘投標者乃陪同圍標而已，開標之後佳
    榮、永烽公司之押標金又經由被告甲○○帳戶匯出，益見兩者關係之密切，是甲○○確有圖利黃振隆及陳伯溫等情為主要論據。
三、訊據被告甲○○堅決否認有上開犯行，辯稱：上開工程之招標過程均依法核可，
    法令並無開箱領取標件須會同鄉公所主計人員之規定，伊前往七股郵局領取投標
    掛號郵件時係全數領取，並無公訴人所稱僅領取其中部分郵件之情形，因為伊若
    僅取回其中一部分郵件，而拒收部分郵件，則郵局會在伊拒絕領取之掛號郵件註
    明收件人拒收字樣，並將上述拒收郵件退回，在如此郵局作業情形下，伊豈有可
    能在開標後又能至郵局領取部分逾時投標之郵件，可見伊後來再領回之郵件的確
    是在開標之後才送達七股郵局，而本件工程之招標公告上已註明投標廠商應自行
    估算郵件送達時間，逾時本機關不負任何責任，今廠商逾時投標乃自己之疏失，
    而開標當日，參加人員有省地政處人員、縣府人員及鄉公所秘書黃英雄，開標審
    查結果，不合格之廠商均經主持人當場宣佈，並向廠商解釋無異議後，才宣佈得
    標廠商並作成紀錄，並無任何不法情事，至於本件工程傳出有黑道圍標，若屬實
    亦屬投標廠商間之事，與伊無關，而佳榮、永烽公司之押標金由伊帳戶匯出，乃
    開標完成後，上開公司要求伊提供七股農會帳戶讓廠商匯出款項，伊基於幫忙立
    場，應允所求，亦與投標、開標無關，伊並無公訴人所指貪污犯行等語。
四、按犯罪事實，應依證據認定之，無證據不得推定其犯罪事實，又不能證明被告犯
    罪者，應諭知無罪之判決，刑事訴訟法第一百五十四條、第三百零一條第一項分
    別定有明文。經查：
(一)、本件社區改善工程定八十四年六月七日上午九時在台南縣七股鄉公所公開開標，
    有七股鄉公所招標公告Ａ、Ｂ區各乙紙在卷可稽，而開標時間訂於上午九時係甲○○擬定後請示鄉長核可，為甲○○所自承，並有招標請示單乙紙在卷足參，另
    八十四年間外縣市之限時專送郵件寄往七股郵局者，須先送至台南郵局，再由台
    南郵局送至佳里郵局，再經佳里郵局出班送往七股郵局，惟送往七股郵局之班次
    每天只有上午九時三十分至十時之間一班而已。故欲參與本件投標者，勢必須於
    六月七日上午八時三十分之前自行前往七股郵局投遞，外地郵件至遲亦須於六月
    六日上午九時三十分之前送至佳里分局，始能如期寄達，參與本件投標等情，亦
    經佳里郵局郵務管理員林森旺在台南縣調查站調查時陳述綦詳（詳八十八年八月
    十八日調查筆錄），是甲○○將本件開標時間定於上午九時，對於有意參與投標
    者確有不便，然七股鄉公所在本件工程之前所發包之其他工程，開標時間訂於上
    午九時者，亦比比皆是，非本案獨然，例如城內村道路排水改善工程（開標時間
    八十三年七月十九日上午九時）、中寮村水溝美化環境工程（八十三年七月十九
    日上午九時）、樹林村內道路排水及美化工程（八十四年二月二十四日上午九時
    ）、玉成村社區簡易球場工程（八十四年三月三十一日上午九時）、溪南村道路
    排水改善工程（八十三年八月二十五日上午九時）、玉成村社區活動中心新建工
    程（八十三年六月二十五日上午九時）、西寮村道路排水改善工程（八十四年二
    月八日上午九時）、七股村排水溝整修工程（八十三年十一月二十二日上午九時
    ）等，有各該工程之招標請示單及開標紀錄表影本在卷可佐（詳偵卷第一卷第一
    二七頁起至一五一頁），且本件工程公告招標為八十四年五月二十七日，開標日
    期則為同年六月七日，對於有意承包之廠商尚有相當時間可為投標之準備作業，
    況且全部參與投標者均為通訊投標，故投標及開標時間之訂定，難認有何不公或
    不法情事。
(二)、另公訴人以證人許立民於台南縣調查站調查時證稱：開標時其父有至開標現場，
    開完標後，有人交其父二十萬元，說是補償其等利息之損失等語；證人蔡明征亦
    證稱：其於八十四年五月二十九日至七股鄉公所領取標單時被告要求其簽下姓名
    ，出來後，即受二名陌生成年男子強索其住址及聯絡電話因而心生畏懼等語；證
    人即原與黃振隆、陳伯溫合夥承作本件工程之陳添丁（與陳伯溫之弟陳武庭為連
    襟關係）亦供承：其因聽說該工程有黑道介入圍標，其深覺不妥，所以於工程開
    工後，其就向黃振隆表示退出合夥等語，足證本件工程之投標確實有黑道介入。
    而本件工程ＡＢ二區各有七封投標者，計為育達營造有限公司、光億營造有限公
    司（負責人賴清全為營造工會之處長，黃振隆為該工會之理事）、港威營造有限
    公司（負責人李全富為陳伯溫之朋友）、玉輝營造有限公司（負責人黃永生為黃
    振隆之堂弟）、力嘉營造工程有限公司（負責人張輝盛為黃振隆之朋友）、永烽
    公司及佳榮公司（陳伯溫與黃振隆為親戚關係），其中光億、力嘉、玉輝公司之
    押標金均出自黃振隆帳戶、港威公司之押標金係出自陳伯溫帳戶，此為黃振隆、
    黃永生、李全富及與黃振隆合夥之陳添丁等人所供承。如上開公司有意承作此工
    程，黃振隆及陳伯溫又豈會出借如此龐大金額之押標金造成競標對手增加之理？
    可見除佳榮公司及永烽公司之外，其餘參與投標者均為陪標性質，本件工程確有
    圍標情事。又參與投標廠商為求押標金能當日取回，均自行設法在七股農會開戶
    領取該押標金，唯獨佳榮、永烽公司之押標金係經由被告甲○○之帳戶匯出，此
    為被告所供認，並有該帳戶出入明細在卷可證，益見甲○○與黃振隆及陳伯溫關
    係之密切，因認其有圖利之嫌。唯依上所述，本件篤加社區更新工程確有黑道介
    入及圍標情事，然甲○○堅決否認曾要求蔡明征留下姓名資料，縱有此事，亦不
    足以憑此認定甲○○即有不法意圖，而佳榮公司及永烽公司押標金由甲○○帳戶
    匯出固屬實情，惟除此之外，甲○○之帳戶中並無可疑資金出入，有其帳戶明細
    表在卷可按，其應允佳榮公司及永烽公司押標金由其帳戶匯出雖有瓜田李下之嫌
    ，然並無違法之處，亦不得以此即為被告甲○○不利之認定。公訴人以本件工程
    有黑道介入及圍標情事，及甲○○出借帳戶供黃振隆等匯出投標後得領回之押標
    金，即認其與黃振隆等關係密切，有圖利犯行云云，乃推測之詞，不能採為論罪
    之基礎。
(三)、至於公訴人另以本件工程公開投標之郵件領取，甲○○應會同鄉公所主計人員前
    往開箱領取標件，且廢標亦應當場宣布並制作紀錄，保證金之發還亦應依一定程
    序，惟被告甲○○捨此不為逕自前往領取所稱Ａ、Ｂ二區各七件投標郵件，廢標
    未予宣布亦未紀錄。又本件有多家參與投標之廠商依規定時間之前投標，卻被甲○○以標單遲延，無法趕上取標時間為由搪塞，而未能得標，因認甲○○確有違
    法情事等語。然依據卷附之台灣省各機關營繕工程投標須知及附件，並無主辦人
    員應會同主計人員共同領取標單之規定，且八十四年間任七股鄉公所主計人員之
    證人庚○○亦到庭結證稱：沒有規定主辦人員須由主計人員會同領取標單等語（
    詳本院八十九年九月二十二日訊問筆錄），是公訴人稱甲○○未會同主計人員領
    取標單有違規定云云，尚非有據。另公訴人認甲○○前往七股郵局領取標單時，
    故意隱匿部分投標郵件，以遂黃振隆等人圍標之目的。然租用郵局信箱使用，遇
    有掛號郵件時，郵局並非將掛號郵件直接放置信箱內，而係投入有掛號郵件之通
    知單，再由受信人持通知單及印章向郵局主辦業務人員領取該掛號郵件，如此才
    符合掛號郵件須由領取人蓋章收受之作業規定，亦此據台南郵局函復稱：寄交租
    箱人各類掛號郵件，郵局僅將通知單或書有「掛號郵件待領」字樣之小牌，投置
    信箱內，俟租箱人憑印鑑領取。領取掛號郵件必須整件領取，不得開拆領取其中
    一部分，若有多件掛號郵件，收件人有權選擇其中數件領取，其餘表示拒收，則
    由郵局註明「收件人拒收」字樣後，退回寄件人等語，此有台南郵局八十九年九
    月六日函一紙附卷足參，故甲○○若故意隱匿部分投標掛號郵件不願領取，則未
    領取之郵件即由郵局註明拒收後退回寄件人，應有部分遭拒收之投標廠商會持拒
    收郵件出面向七股鄉公所投訴，或者向檢調單位指控，然本件工程並無上述情形
    ，故公訴人稱甲○○僅領取部分郵件，並非事實。至於本件工程開標後，有部分
    廠商當場表示渠等投標之郵件未公佈，甲○○乃再次至七股郵局領回部分投標郵
    件一節，依上開說明，應係在八十四年六月七日上午九時半至十時之間始送達至
    七股郵局之郵件，而非甲○○當天上午八時三十分前往七股郵局未領取之郵件，
    而依照七股鄉公所招標公告，於附註欄第一項載明「開標前半小時為截止收件時
    間，投標廠商務請自行估計寄達時間，逾時本所概不負任何責任」，是投標廠商
    未能將標單在規定時間內送達，應為自己之疏失，亦與被告甲○○無關。至於甲○○將第二次領回之投標郵件以逾時為由，未作成廢標紀錄並直接退還押標金與
    投標廠商部分，參照前揭說明，甲○○第二次領回之投標郵件應確屬逾時投標之
    郵件無訛，而依台灣省各機關營繕工程投標須知及附件第十五條第七項規定：「
    標封及押標金逾越規定截止收件時間寄達者，其所投之標單無效，得無息退還押
    標金」，甲○○發還押標金尚符規定，其雖未將逾時標作成紀錄以供查考，而有
    瑕疵，然尚不得因此而遽認有何不法犯行。末查，卷內並無被告甲○○與得標廠
    商間有不正當往來之證據，而扣案之相關資料、帳冊等均未有被告甲○○帳目中
    有何異常不正當之資金存入之交易往來紀錄，尚難證明被告甲○○涉有貪瀆犯行
    。
五、綜上所述，本件依調查所得證據尚不足證明被告甲○○確有公訴人所指之貪污治
    罪條例第六條第一項第四款、第二百十六條、第二百十三條等罪嫌，此外，復查
    無其他積極證據足資證明被告甲○○有右述犯行，揆諸首開說明，其犯罪尚屬不
    能證明，爰為無罪之諭知。
據上論斷，應依刑事訴訟法第二百九十九條第一項前段、第三百條、第三百零一條第
一項，貪污治罪條例第二條前段、第六條第一項第四款、第八條第二項、第十七條，
刑法第十一條前段、第二十八條、第五十六條、第二百十三條、第二百十五條、第二
百十六條、第三百四十二條第一項、第五十五條、第三十七條第二項、第七十四條第
一款、罰金罰鍰提高標準條例第一條前段，判決如主文。
本案經檢察官陳俊秀到庭執行職務。
中      華      民      國      九十      年      十二    月    十九    日
                              臺灣臺南地方法院刑事第一庭
                                  審判長法  官
                                        法  官
                                        法  官
右正本證明與原本無異
如不服本判決應於送達後十日內向本院提出上訴狀
                                        書記官  陳  登  拋
中      華      民      國      九十      年      十二    月            日
附錄本案論罪科刑法條全文：
刑法第二百十六條
  行使第二百十條至第二百十五條之文書者，依偽造、變造文書或登載不實事項或使
  登載不實事項之規定處斷。
刑法第二百十三條
  公務員明知為不實之事項，而登載於職務上所掌之公文書，足以生損害於公眾或他
  人者，處一年以上七年以下有期徒刑。
刑法第二百一十五條
從事業務之人，明知為不實之事項，而登載於其業務上作成之文書，足以生損害於公
眾或他人者，處三年以下有期徒刑、拘役或五百元以下罰金。
貪污治罪條例第六條第一項第四款
  有下列行為之一者，處五年以上有期徒刑，得併科新臺幣三千萬元以下罰金：
  四、對於主管或監督之事務，直接或間接圖私人不法之利益者。
刑法第三百四十二條
為他人處理事務，意圖為自己或第三人不法之利益，或損害本人之利益，而為違背其
任務之行為，致生損害於本人之財產或其他利益者，處五年以下有期徒刑、拘役或科
或併科一千元以下罰金。
前項之未遂犯罰之。


司法院資訊處製作；財團法人民間司法改革基金會備份。
